【裁判字號】    99,訴,149
【裁判日期】    990730
【裁判案由】    返還不當得利
【裁判全文】
臺灣新竹地方法院民事判決               99年度訴字第149號
原      告  財政部國有財產局臺灣中區辦事處新竹分處
法定代理人  周秀珠
訴訟代理人  彭成青律師
複代理人    陳泳妡
被      告  葉松學
兼訴訟代理  葉松達
人
被      告  葉松蓁
被      告  葉松興
被      告  葉天佑
上列當事人間請求給付返還不當得利事件，本院於民國99年7 月
21日 辯論終結，判決如下：
    主  文
被告應給付原告新臺幣玖拾萬參仟柒佰陸拾陸元，及自民國九十
九年六月十八日起至清償日止，按年息百分之五計算之利息。
原告其餘之訴駁回。
訴訟費用由被告負擔百分之四十；餘由原告負擔。
本判決第一項於原告以新臺幣參拾萬元供擔保後得假執行。被告
以新台幣玖拾萬參仟柒佰陸拾陸預供擔保後，得免假執行。
原告其餘假執行之聲請駁回。
    事實及理由
一、原告之聲明及陳述：
(一)、聲明：
  1.被告葉松學、葉松達、葉松蓁、葉松興、葉天佑應給討原告
    新台幣( 下同)2,392,760元，既自民國99年6 月8 日追加被
    告聲請狀繕本送達被告之翌日(99 年6 月18日) 至清償日，
    按年息百分之五計算之利息。
  2.訴訟費用由被告負擔。
  3.原告願供擔保，請宣告假執行。
(二)、陳述：
  1.被告等無權占用原告所管理坐落新竹市○○段831 地號國有
    土地，經本院會同新竹市地政事務測量人員到場測量結果，
    被告等無權占用面積共有287 平方公尺。
  2.無權占有他人土地可獲得相當於金之利益，為社會通常之觀
    念，最法院61年度台上字第1695號判例可資參照，則原告自
    得依民去第179 條之規定，請求被告等人給付相當於租金之
    不當得利，並依系爭土地之申報地價，遭被告占用面積，計
    算出被告應給付0000000 元既利息予原告，計算方式為：占
    用面積系爭土地之申報地價5%。計算不當得利之期間係
    自86年至98年9月。
二、被告葉松學、葉松達、葉天佑之聲明及陳述：
(一)、聲明：請求判決駁回原告之訴。
(二)、陳述：
  1.被告等人願繳納占用5年之代價，但無法一次給付。
  2.原告應僅能請求5 年內相當於租金不當得之給付，超過部分
    應不能請求。
三、被告葉松蓁、葉松興未於言詞辯論期日到場，亦未提出書狀
    作何聲明或陳述。
四、程序方面：
(一)、本件原告起訴時係以葉松學、葉松達為被告，請求給付相當
    於租金之不當得利，於訴訟中主張占用原告所管理之土地之
    鐵皮屋係被告葉松學、葉松達、葉松蓁、葉松興、葉天佑所
    共有，是以追加葉松蓁、葉松興、葉天佑為被告，請求給付
    相當於租金之不當得利，本院認此部分被告之追加，因請求
    之基礎事實同一，依民事訴訟法第255 條第1 項第2 款之規
    定，訴之追加合法，合先敘明。
(二)、被告葉松蓁、葉松興受合法通知，未於言詞辯論期日到場，
    核無民事訴訟法第386 條所列各情形，就該被告部分因原告
    之聲請，由其一造辯論而為判決。
五、本院判斷：
(一)、被告等人是否無權占用原告所管理前開國有土地：
  1.前揭原告管理之國有土地，上有被告等人所有之鐵皮屋之事
    實，為到場之被告葉松學、葉松達、葉天佑等人所自承。
  2.本院會同新竹市地政事務所測量人員到場勘驗，該土地上確
    有被告等人所有之鐵皮屋之事實，亦有勘驗筆錄、照片6張
    在卷可稽，被告等人占用面積為287 平方公尺，並有新竹市
    地政事務所複丈成果圖在卷可參。
  3.被告等人無權占用原告所管理前開國有土地應可確認。
(二)、原告得否請求超過五年相當於租金之不當得利：
    原告請求相當於不當得利之數額係從86年至98年，被告則主
    張原告僅得請求5 年相當租金之不當得利；按「租金之請求
    權因五年間不行使而消滅，既為民法第126 條所明定，則凡
    無法律上之原因，而獲得相當於租金之利益，致他人受損害
    時，如該他人之返還利益請求權，已逾租金短期消滅時效之
    期間，對於相當於已罹於消滅時效之租金之利益，即不得依
    不當得利之法則，請求返還。其請求權之時效期間，仍應依
    前開規定為五年，此為本院所持之見解。」最高法院96年台
    上字第2660號判決著有明文，依該判決之見解，被告認原告
    僅得請求5年相當於租金之不當得利之主張可採。
(三)、原告得請求之數額如下：
１、按無法律上之原因而受利益，致他人受損害者，應返還其利
    益。民法第179條前段定有明文。本件被告未經原告同意，
    占有使用系爭土地面積287 平方公尺土地，獲有利益，原告
    因此受有不得使用收益系爭標的物之損害，因認原告起訴請
    求被告給付相當於租金之不當得利，為有理由。
２、次按城市地方房屋之租金，以不超過土地及其建築物申報總
    價年息百分之十為限。土地法第97年第1項定有明文。此項
    規定，依同法第105條規定，於租用基地建築房屋均準用之
    。斟酌被告於系爭土地上建物部分供居住使用、部分供祭祀
    祖先，一樓則設置攤位及前揭土地近旁為錦華市場，繁華熱
    鬧，兩造就依系爭土地年息百分之5 計算相當於租金之不當
    得利，亦不爭執，本院亦認適當。被告占用系爭土地面積為
    287 平方公尺，系爭土地申報地價93年1 月為每平方公尺
    14,031元，96年1 月調為11,422元，原告係請求至98年9 月
    之5 年相當租金之不當得利，其得請求5 年之計算方式如下
     (元以下四捨五入) ：
    98年1 月至9 月(9月)：11,4222875%129＝122,929
    96年1 月至97年12月(2年)：11,4222875%2＝327,811
    93年10月至95年12月(27 月) ：14,031287 5%1227
    ＝453,026
    5年合計903,766元
    原告起訴請求起訴前5 年之相當租金之不當得利，於
    903,766 元，及自追加起訴聲請狀繕本送達翌日（即99年6
    月18日）起至清償日止，按年息百分之5 計算之利息範圍內
    為有理由。逾此部分之請求，洵非有據，無從准許，應予駁
    回。
六、原告陳明願供擔保，聲請宣告假執行，於原告勝訴部分，核
    均無不合，爰酌定相當擔保金額准許之，本院並依職權宣告
    被告得預供擔保後免假執行之擔保金額。至於原告敗訴部分
    ，其假執行之聲請失所附麗，應併予駁回。
七、本件為判決基礎之事證已臻明確，兩造其餘攻擊防禦方法，
    經審酌後，認均與判決結果不生影響，爰不一一論述。
八、結論：原告之訴為一部有理由，一部無理由，爰依民事訴訟
    法第79條、第385 條第1 項、第390 條第2 項、第392 條第
    2 項判決如主文。
中    華    民    國    99    年    7     月    30    日
                  民事第一庭    法  官  王銘勇
以上正本係照原本作成。
如對本判決上訴須於判決送達後 20 日內向本院提出上訴狀。如
委任律師提起上訴者，應一併繳納上訴審裁判費。
中    華    民    國    99    年    7     月    30    日
                                書記官  呂聖儀

司法院資訊處製作；財團法人民間司法改革基金會備份。
